【裁判字號】    90,訴,1452
【裁判日期】    900911
【裁判案由】    水土保持法
【裁判全文】
高雄高等行政法院判決                              九十年度訴字第一四五二號
                              .
    原      告  甲○○
    被      告  高雄縣政府
    代  表  人  乙○○縣長
    訴訟代理人  丙○○
右當事人間因水土保持法事件，原告不服行政院農業委員會中華民國九十年四月十七
日（九０）農訴字第八九０一六０二０二號訴願決定，提起行政訴訟。本院判決如左
：
    主  文
原告之訴駁回。
訴訟費用由原告負擔。
    事  實
甲、事實概要：
    緣原告未先擬具水土保持計畫書送主管機關核定，即擅於高雄縣大社鄉○○○段
    九之七地號私有山坡地施設擋土牆，並堆積土石，嗣經高雄縣大社鄉公所查報違
    規行為，案經被告於民國（下同）八十八年八月十八日會同相關單位人員現場勘
    查屬實，以其違反水土保持法之規定裁處原告新台幣（下同）六萬元罰鍰，並令
    立即停工，限期改正。原告不服，提起訴願，經決定駁回，乃提起行政訴訟。
乙、兩造聲明：
一、原告聲明：求為判決訴願決定及原處分關於裁處六萬元罰鍰，並令立即停工，限
    期改正部分均撤銷。
二被告聲明：求為判決原告之訴駁回。
丙、兩造主張之理由：
一、原告起訴意旨略謂：
（一）系爭土地之擋土牆係於八十二、三年前為方便耕種而施設，並非八十八年間所
      作，且系爭土地現仍種植農作物，被告未查明清楚，遽認原告違反水土保持法
      之規定，於法顯有未合。
（二）次查八十八年六、七月間豪雨成災，損害產業道路，原告深恐擋土牆會發生倒
      塌意外，乃於八十八年七月二十三日僱請怪手緊急處理，將擋土牆邊土壤挖到
      後面，再加以整平，而當時事出突然，情況緊急，為避免生命財產急迫之危險
      ，核與民法第一百五十條第一項所規定緊急避難行為相符，況高雄縣大社鄉長
      陳宏源基於安全考量，亦同意原告之處理方式，且被告亦肯認原告之行為乃因
      情況緊急，為防止土石流及維護生命財產安全所為，則原告自無違規可言，被
      告遽以原告違反水土保持法之規定裁處六萬元罰鍰，並令立即停工，限期改正
      ，顯非適法。
（三）綜上所述，訴願決定及原處分既非適法，請求判決如聲明所述。
二、被告答辯意旨略謂：
（一）原告稱係因深恐擋土牆會發生倒塌意外，乃僱請怪手緊急處理云云；查原告在
      實施緊急處理之前，即在前列地號施設擋土牆，並堆積土石經整地成一台地，
      現場所拍攝照片可以證實。
（二）次查，凡影響公眾安危之事應先允許人民緊急處理，被告對原告科處罰鍰之理
      由，系針對原告在實施緊急處理之前，未依法申請許可即擅自「堆積土石」，
      違反水土保持法第十三條規定而予以處罰，而非針對其「實施緊急處理」乙節
      所作處分。
（三）原告為山坡地經營、使用人，依法為水土保持義務人，其經營、使用行為應先
      擬具水土保持計畫送由被告核定後實施，原告並未依法申請許可，竟擅自於前
      列地號山坡地堆積土石，明顯違反水土保持法第十三條之規定，對其違規行為
      ，係依同法第三十三條第一項第二款規定裁處科罰，應無違誤。
（四）綜上所述，原告違反水土保持法之規定明確，被告依法裁處，並無違誤，原告
      起訴並無理由，請判決駁回。
    理  由
一、按「公、私有土地之經營或使用，依本法應實施水土保持處理與維護者，該土地
    之經營人、使用人或所有人，為本法所稱之水土保持義務人。」、「下列地區之
    治理或經營、使用行為應經調查規畫，依水土保持技術規範實施水土保持之處理
    與維護﹕．．．﹕三、探礦、採礦、鑿井、採取土石或設置有關附屬設施。．．
    ．﹕五、於山坡地或森林區內開發建築用地或設置公園、墳墓、遊憩用地、運動
    場地或軍事訓練場、堆積土石、處理廢棄物或其他開挖整地。」、「第八條第一
    項第三款至第四款之開發、經營或使用行為，．．﹕其水土保持義務人應先擬具
    水土保持計畫，送請主管機關核定，．．．」、「第八條第一項第五款之開發、
    經營或使用行為，其水土保持義務人應先擬具水土保持計畫，送請主管機關核定
    ，．．．﹕其水土保持計畫未經主管機關核可前，各目的事業主管機關不得逕行
    核發開發或利用之許可．．．」、「未依第十二條至第十四條規定之一擬具水土
    保持計畫送主管機關核定而擅自開發者，除依第三十三條規定按次分別處罰外，
    主管機關應令其停工，得沒入其設施及所使用之機具，強制拆除及清除其工作物
    ，所需費用，由經營人、使用人或所有人負擔，並自第一次處罰之日起兩年內，
    暫停該地之開發申請。．．．」、「有下列情形之一者，處新台幣六萬元以上三
    十萬元以下罰鍰．．．﹕二、違反第十二條至第十四條規定之一，未先擬具水土
    保持計畫或未依核定計畫實施水土保持之處理與維護者，或違反第二十三條規定
    ，未在規定期限內改正或實施仍不合水土保持技術規範者。前項各款情形之一，
    經繼續限期改正而不改正者或實施仍不合水土保持技術規範者，按次分別處罰，
    至改正為止。．．．」分別為水土保持法第四條、第八條第一項、第十二條第一
    項、第十三條第一項、第二十三條第二項、第三十三條所明定。
二、經查，本件系爭擋土牆係原告未擬具水土保持計畫書送主管機關核定許可所施作
    之事實，為原告所不爭執，並有會勘紀錄、照片四幀附於原處分卷可稽，違章事
    實洵堪認定。雖原告辯稱該擋土牆係於八十二、三年間所施作云云，惟未能舉證
    以實其說，況原告未經申請許可即逕行施作擋土牆，堆積土石，改變地形地貌之
    事實關係，仍屬繼續進行，並未終結，縱其違法行為係於八十二、三年間所施設
    ，然該行為所造成之違法事實關係於八十八年為被告查獲時仍屬繼續存在，為達
    行政管制之目的，自有裁處之必要，是被告以原告未先擬具水土保持計畫，送請
    主管機關核定，即擅自施設擋土牆，並堆積土石等情，採輕微之手段而科處罰鍰
    六萬元，並令立即停工，限期改正，應無不合。
三、原告另稱﹕八十八年七月二十三日早上怪手進行開始挖土工作，係因災害緊急處
    理，為防止土石流及生命財產安全所為安全防護行為，且獲鄉長同意，屬緊急避
    難行為，並非擅自「堆積土石」行為，核與水土保持法規定立法意旨顯不相符云
    云。惟查，本件被告所為科罰，係因原告未先擬具水土保持計畫，送請主管機關
    核定，即擅於前揭地號私有山坡地施設擋土牆，堆積土石，即有前開法條規定之
    適用，原告所辯容有誤解。
四、綜上述，原告未先擬具水土保持計畫送主管機關核定，即擅於高雄縣大社鄉○○
    ○段九之七地號私有山坡地施設擋土牆，並堆積土石，違章事證明確，被告以其
    違反水土保持法第十三條之規定，依同法第三十三條第一項第二款規定裁處科罰
    ，並令立即停工，限期改正，並無不合。訴願決定予以維持，核無違誤，原告起
    訴意旨，為無理由，應予駁回。
據上論結，本件原告之訴為無理由，爰依行政訴訟法第一百九十五條第一項後段、第
九十八條第三項前段，判決如主文。
中      華      民      國      九十    年      九      月      十一    日
                                高雄高等行政法院第三庭
                                            審判長法官  林茂權
                                            法      官  江幸垠
                                            法      官  戴見草
右為正本係照原本作成。
如不服本判決，應於判決送達後二十日內向本院提出上訴書狀，其未表明上訴理由者
，應於提起上訴後二十日內向本院提出上訴理由書（須按對造人數附繕本）；如於本
判決宣示或公告後送達前提起上訴者，應於判決送達後二十日內補提上訴理由書（須
附繕本）。未表明上訴理由者，逕以裁定駁回。
提起上訴應預繳送達用雙掛號郵票七份（每份三十四元）。
中      華      民      國      九十    年      九      月      十一    日
                                            法院書記官  藍慶道


司法院資訊處製作；財團法人民間司法改革基金會備份。
